【裁判字號】    99,上更(一),130
【裁判日期】    990804
【裁判案由】    妨害性自主等
【裁判全文】
臺灣高等法院臺中分院刑事判決     99年度上更(一)字第130號
上  訴  人
即  被  告  乙○○
選任辯護人  徐文宗  律師
上列上訴人因妨害性自主等案件，不服臺灣彰化地方法院96年度
訴字第1248號，中華民國97年4 月17日第一審判決（起訴案號：
臺灣彰化地方法院檢察署96年度偵字第4986號），提起上訴判決
後，經最高法院發回更審，本院判決如下：
    主  文
原判決關於強制猥褻罪部分，暨定應執行刑部分均撤銷。
乙○○對於女子以強暴之方法而為性交，未遂，處有期徒刑壹年
拾月。
其他上訴駁回。
乙○○撤銷改判部分與駁回上訴部分，應執行有期徒刑貳年。緩
刑伍年，緩刑期間付保護管束。
    事  實                                                                
一、乙○○係甲女（警卷代號為00000000，姓名年籍均詳卷，民
    國71年出生，為滿20歲之女子）之僱主，其2人於96年4月29
    日晚上10時許，與同事陳○○、及乙○○之友人王○○、王
    ○○等人一同前往彰化縣彰化市○○路○○○KTV唱歌、飲
    酒，過程頗為愉悅，致乙○○深覺有機會可與甲女有進一步
    親密之接觸，至翌日上午6、7時許欲返家時，乙○○乃利用
    其無交通工具之機會，即騎乘甲女之機車搭載甲女先行返回
    其彰化縣彰化市○○路○○○巷23號住處，並藉口甲女酒後
    徹夜未眠，且當天上午9時許即須上班為由，要求甲女先行
    至其住處休息，其見甲女未嚴詞拒絕，乃半推半拉將甲女帶
    入屋內，並欲帶往樓上休息，惟甲女因感不妥，於行至2樓
    時，即向乙○○明確表示欲返家休息，乙○○見事已至此，
    甲女卻堅持要回家，竟基於強制性交之犯意，以強制力將甲
    女推入其2樓之房間內，並以一手抓住甲女之雙手，將甲女
    推倒壓制在床上，隨即伸手拉起甲女之上衣、解開甲女之胸
    罩、親吻其胸部及乳頭，嗣再伸手準備解開甲女之牛仔褲，
    欲對甲女為性交行為，甲女即掙脫被壓制之雙手抗拒，並向
    乙○○表示：「我月經來，沒有辦法跟你怎樣。」等語，惟
    乙○○仍繼續壓制甲女之身體，並向甲女表示「我已經肖想
    妳很久了」（台語發音）等語，之後又伸手拉住甲女雙手並
    用雙腳夾住甲女的腳，復行親吻甲女耳朵、撫摸甲女之胸部
    ，致使甲女受有右手肘二處瘀傷。嗣甲女為求脫身，乃向乙
    ○○佯稱不如以金錢來性交易，使乙○○信以為真而終止其
    強制性交之行為，待乙○○放手，甲女即迅速起身拿取其手
    機、皮包及機車鑰匙欲打開房門離去，詎乙○○見狀，竟另
    行萌生妨害自由之犯意，以身體擋住房門，不讓甲女開門離
    去，並反覆向甲女稱「有什麼心事可以跟我講」等語，無視
    甲女希望離去之懇求，而將甲女強行留置在房間內，以此方
    式剝奪甲女之行動自由達5、6分鐘。嗣經甲女下跪懇請乙○
    ○讓其離去返家，乙○○始讓甲女開門、下樓騎乘機車離去
    。嗣甲女旋即於當（30）日晚上7時許，前往財團法人彰化
    基督教醫院驗傷，並報警查悉上情。
二、案經被害人甲女訴由彰化縣警察局彰化分局報請臺灣彰化地
    方法院檢察署檢察官偵查起訴。
    理  由                                                                
壹、證據能力部分
    按被告以外之人（包括證人、鑑定人、告訴人、被害人及共
    同被告等）於審判外之陳述雖不符刑事訴訟法第159條之1至
    之4等4條之規定，而經當事人於審判程序同意作為證據，法
    院審酌該言詞陳述或書面陳述作成時之情況，認為適當者，
    亦得為證據；當事人、代理人或辯護人於法院調查證據時，
    知有刑事訴訟法第159條第1項不得為證據之情形，而未於言
    詞辯論終結前聲明異議者，視為有前項之同意，同法第159
    條之5定有明文。本件被害人甲女於偵查中所為陳述，固屬
    被告以外之人於審判外之陳述，惟上開證據業經本院準備程
    序及審理時予以提示並告以要旨，且各經檢察官、被告及辯
    護人表示意見。當事人已知上述證據乃傳聞證據，且迄言詞
    辯論終結前，均未主張有刑事訴訟法第159條第1項不得為證
    據之情形，是應認已同意作為證據，且經本院審酌後，無取
    得證據違法、欠缺供述之任意性或證據證明力顯然偏低等不
    適當之情形，認均有證據能力，合先敘明。
貳、實體部分
一、訊據被告乙○○固坦承有於上開時、地使用強制力將甲女壓
    制於床上後，拉起甲女上衣、解開甲女之胸罩，親吻其胸部
    及乳頭，且進而伸手欲解開甲女之牛仔褲，以及將甲女強行
    留置在房間內，剝奪甲女行動自由等行為，惟矢口否認有何
    強制性交未遂犯行，辯稱：伊並無對甲女強制性交之想法，
    只是想利用試探之行為示好，看可否與甲女合意性交，伊承
    認有對甲女強制猥褻云云。經查：
  (一)被告乙○○於上開時、地對於施強制力將甲女壓制於床上後
    ，拉起甲女上衣、解開甲女之胸罩，親吻其胸部及乳頭，且
    進而伸手欲解開甲女之牛仔褲，以及阻擋離去將甲女留置在
    房間內，剝奪甲女行動自由等犯行，均坦承不諱（見本院卷
    第18頁反面，本院上訴審卷第40、58頁，原審卷第43至44
    頁），核與證人即告訴人甲女於偵查及原審證述之情節相符
    （見偵查卷第13至15頁，原審卷第52頁），而甲女因此右手
    肘受有二處瘀青之傷害，亦核與甲女指述事發時被告壓制其
    雙手之情狀相吻，並有財團法人彰化基督教醫院受理疑似性
    侵害事件驗傷診斷書附卷可稽（見偵查卷第9頁後附之證物
    袋)，足見被告確有施以腕力之強暴方式；且案發後，將自
    甲女胸部及乳頭採得之檢體（標示為被害人6A棉棒）、甲女
    案發日所穿著之胸罩及被告唾液檢體送請內政部警政署刑事
    警察局進行DNA型別鑑定，結果亦顯示被告DNA與被害人6A
    棉棒所檢出之DNA－STR型別相符，該型別在臺灣地區中國人
    中分布之機率預估為2.8510的-17次方，另甲女左側胸罩
    標示處DNA－STR型別為混合型，不排除混有甲女及被告之
    DNA等情，復有該局96年7月5日刑醫字第096 0070770號鑑驗
    書及96年9月21日刑醫字第0960146480號鑑驗書在卷可憑（
    見原審卷第21、39頁），足徵被告上開自白及證人甲女之證
    述相吻，而屬真實，堪予採信。
  (二)按刑法上之猥褻罪，係指性交以外，足以興奮或滿足性慾之
    一切色情行為而言，若行為人意在性交，而已著手實行且已
    達於用強程度，縱令未達目的，仍應論以強制性交未遂，不
    得論以猥褻（參照最高法院63年台上字第2235號判例意旨）
    。經查，本件被告欲帶甲女往樓上休息，惟於行至2樓時甲
    女甚感不妥，即向被告明確表示欲返家休息，被告竟以強制
    力將甲女推入其2樓之房間內，並以一手抓住甲女之雙手，
    將甲女推倒壓制在床上，隨即伸手拉起甲女之上衣、解開甲
    女之胸罩、親吻其胸部及乳頭，嗣再伸手準備解開甲女之牛
    仔褲，欲對甲女為性交行為，甲女即掙脫被壓制之雙手抗拒
    之，足見被告確有施以腕力之強制方式，但因甲女無意與之
    性交而為抗拒；其後被告猶向甲女表示「我已經肖想妳很久
    了」（台語發音）等語，復伸手拉住甲女雙手並用雙腳夾住
    甲女的腳，親吻甲女耳朵、撫摸甲女之胸部等過程，衡以彼
    二人所處情境及被告所說的話，不論主觀犯意及客觀行為均
    顯現欲與甲女性交，被告非僅意在猥褻而興奮或滿足性慾而
    已，此亦核與被告乙○○於原審及本院均自承有與甲女為性
    交之想法等語相吻；且客觀上已著手實行且已達於用強程度
    ，縱因甲女為求脫身，乃向乙○○佯稱不如以金錢來性交易
    ，使乙○○信以為真而終止其所為，惟按刑法第25條第1項
    規定：「已著手於犯罪行為之實行而不遂者，為未遂犯。」
    ，第26條前段規定：「未遂犯之處罰，得按既遂犯之刑減輕
    之。」；又第27條規定：「已著手於犯罪行為之實行，而因
    己意中止或防止其結果之發生者，減輕或免除其刑。」。二
    者雖均為已著手於犯罪行為之實行，而尚未達於行為人所意
    欲之犯罪結果或目的，但前者為普通未遂（或障礙未遂），
    後者為中止未遂，其形成未遂之原因有異，刑法亦設以不同
    之處罰規定，於同一犯罪未遂之行為態樣，自無既為普通未
    遂同時併為中止未遂之情形；且刑法上所謂中止未遂，係指
    行為人已著手於犯罪之實行，因自己之意思而中止進行，或
    雖已實行，而以己意防止其結果之發生，因之未發生犯罪之
    結果者而言（最高法院91年度台上字第1688號、89年度台上
    字第1930號裁判意旨足參）。然查，本件被告於著手對甲女
    強制性交過程，已將甲女壓制在床、脫解其衣、親吻其胸部
    及乳頭，嗣再伸手準備解開甲女之牛仔褲欲對甲女為性交，
    甲女即掙脫被壓制之雙手抗拒，並向乙○○表示：「我月經
    來，沒有辦法跟你怎樣。」等語，惟乙○○仍繼續壓制甲女
    之身體，並向甲女表示「我已經肖想妳很久了」（台語發音
    ）等語，之後又伸手拉住甲女雙手並用雙腳夾住甲女的腳，
    復行親吻甲女耳朵、撫摸甲女之胸部，致使甲女受有右手肘
    二處瘀傷，嗣甲女為求脫身，乃向乙○○佯稱不如以金錢來
    性交易，使乙○○信以為真而終止其強制性交之行為，待乙
    ○○放手，甲女即迅速起身拿取其手機、皮包及機車鑰匙欲
    打開房門離去等情節以觀，被告著手強制性交但未生預期結
    果，顯係因甲女抗拒及佯稱以金錢來性交易等外因介入，被
    告始停止繼續性侵害行為，是被告並無"因己意中止或防止
    其結果之發生"之己意中止情形，此可由其後甲女仍遭被告
    阻擋於房門不讓離去達5、6分鐘，迄甲女下跪懇求始得脫身
    等節，益徵其情。本件被告既為與甲女性交而為前開犯行，
    自不能因被告對甲女著手強制性交未達目的，即反推論被告
    所為僅止於強制猥褻之犯行，而解免其強制性交未遂之罪責
    。
  (三)綜上所述，被告所辯所為僅止於強制猥褻諸情，無非係事後
    圖卸刑責之砌詞，殊無足採。本案事證已臻明確，被告犯行
    洵堪認定，應予依法論罪科刑。
二、論罪部分
  (一)按強制性交而剝奪他人之行動自由時，是否於強制性交罪外
    另成立妨害自由罪，須就犯罪行為實施經過之全部情形加以
    觀察，如該妨害自由之行為已可認為強制性交行為之著手開
    始，則應成立單一之強制性交罪（最高法院68年台上字第19
    8號判例、94年度台上字第3139號判決意旨參照）。另按刑
    法上之猥褻罪，係指性交以外，足以興奮或滿足性慾之一切
    色情行為而言，若行為人意在性交，而已著手實行且已達於
    用強程度，縱令未達目的，仍應論以強制性交未遂，不得論
    以猥褻（參照最高法院63年臺上字第2235號判例意旨）。經
    查，被告於案發當日應係欲意與甲女發生性行為無訛，業如
    前述，且觀之被害人甲女上開所指訴被告於案發時所使用之
    強吻、強摸及強拉之手段，及被害人甲女係一直反抗等情，
    顯見被告於行為時均係以徒手施以不法腕力之施強暴方法為
    本件犯行。復按「著手」係指行為實現構成要件核心要素之
    開始，於刑法強制性交罪，其構成要件核心要素即為對於男
    女為性交，是行為人之行為必已可認為係性交行為之開始實
    現（例如脫衣、撫摸等），即屬達於著手階段；本件被告基
    於強制性交之犯意，施加強暴並拉起被害人甲女之上衣、解
    開甲女之胸罩、親吻其胸部及乳頭等部位，復欲解開被害人
    甲女之牛仔褲，顯已開始著手為性交之行為，然嗣後因被害
    人甲女抗拒並佯稱不如以金錢來性交易始未得逞，致未生以
    陰莖、手指或其他物品進入被害人陰道、肛門之性交結果，
    其行為仍屬未遂。故核被告乙○○此部分所為，係犯刑法第
    221條第1項、第2項對於女子以強暴之方法而為性交未遂罪
    。惟起訴書雖認被告係犯刑法第224條強制猥褻罪，惟此部
    分業經原審到庭實行公訴之檢察官，變更論告法條為刑法第
    221條第1項，本院自應予以審理，並無庸變更起訴法條，併
    此敘明。又強制猥褻與強制性交，係不同之犯罪行為，行為
    人若以強制性交之犯意，對被害人實施性侵害，先為強制猥
    褻，繼而為強制性交，其中強制猥褻行為係強制性交之前置
    行為，不容割裂為二罪之評價，則強制猥褻之階段行為自應
    為強制性交行為所吸收，最高法院92年度臺上字第2964 號
    著有判決可參，是被告對甲女所為之撫摸及親吻胸部之猥褻
    低度行為，為強制性交未遂之高度行為所吸收，不另論罪。
    本件被告雖已實施強暴之方法，然未能遂行強制性交之犯罪
    結果，為未遂犯，應依刑法第25條第2項規定減輕其刑。另
    按刑法第27條中止犯之減輕，以已著手於犯罪實行，而因己
    意中止其結果之發生者為限；本件被告已著手強制性交行為
    ，因被害人甲女抗拒及佯稱不如以金錢為性交等語，被告信
    以為真方才停手，是被告強制性交行為顯係受外力所形成之
    心理強制始為停止，並非因己意而任意中止犯行，應屬障礙
    未遂而與中止犯之要件不合，自無適用刑法第27條中止未遂
    之規定減免其刑餘地，附此附明。
  (二)次查，被害人甲女於佯稱不如以金錢性交易後，甲女起身拿
    取手機、皮包準備離開房間時，被告再起身擋住房門，不讓
    甲女啟門離開，以此方式剝奪甲女之行動自由，因此時被告
    已完成並停止其強制性交之行為，就其後妨害自由之犯行，
    應認係被告見甲女欲行離去之際，另行起意，再度妨害甲女
    之行動自由，自應另行論罪，參以證人甲女於原審證稱：「
    （問：後來你跟被告講說用錢來買，他放手，妳就乘機拿走
    妳的皮包、手機準備離開，被告怎麼阻止妳離開？）我走到
    房間門口，還沒開門，他就走到我面前來擋我，說我有心事
    可以告訴他，我說我要回家，但是被告還是不讓我走，一直
    擋在門口，一直對我說有心事可以告訴他，因為他一直不讓
    我走，所以後來我才跪下來拜託他讓我走，他才讓我走」等
    語（見原審卷85、86頁），益徵被告再度擋住房門不讓甲女
    離去，而妨害甲女之行動自由，核其用意，顯與上開為達成
    強制性交之目的而妨害甲女之行動自由無關，被告其後再為
    阻擋離去而妨害甲女行動自由之犯行，自應另行論罪。再按
    刑法第302條第1項之剝奪人行動自由罪與同法第304條第1項
    之強制罪，其所保護之法益固均為被害人之自由，惟前者重
    在保護個人之行動自由；後者重在保護個人之意思自由。故
    如以私行拘禁或其他非法方法妨害人自由，縱其目的在使人
    行無義務之事，或妨害人行使權利，仍應逕依第302條第1項
    論罪，並無適用第304條第1項之餘地；且刑法第302條第1項
    之剝奪人之行動自由罪當然包括同法第304條第1項強制罪之
    性質，凡以強暴脅迫等方法於他人本可自由之行動有所妨害
    ，使其進退行止不得自主者，要無捨重從輕僅論強制罪責之
    餘地（最高法院74年度臺上字第3651號、70年度臺上字第
    4040 號判決意旨參照），故如以使人行無義務之事為目的
    ，而其方法已達剝奪他人行動自由之程度時，其使人行無義
    務之事，已為剝奪他人行動自由之行為所吸收，應僅成立剝
    奪他人行動自由罪（最高法院87年度臺上字第619號判決意
    旨參照）。查，被告擋住房門不讓甲女開門離去時，伊自己
    雖亦在房間內，且一直向甲女表示有何心事可以告訴伊等語
    ，可徵被告目的並非拘禁甲女，然被告擋住房門不讓甲女離
    去，既已達剝奪甲女行動自由之程度，且時間又達5、6分鐘
    之久，迄甲女跪下拜託，其始放任甲女離開，揆諸上開判決
    意旨，被告之犯行自已該當於刑法第302條第1項之以其他非
    法方法剝奪人之行動自由罪。是核被告此部分所為，係犯刑
    法第302條第1項之以非法方法剝奪人之行動自由罪。
  (三)被告所犯上開強制性交未遂及以非法方法剝奪人之行動自由
    罪2罪，犯意各別，罪名有異，應予分論併罰；至起訴書雖
    認該2罪為想像競合犯，然被告係先為強制性交未遂犯行後
    ，見甲女欲離開，始另行起意再為妨害自由之犯行，2次犯
    行顯然係各自獨立之行為，自無一行為觸犯數罪名之想像競
    合犯關係，檢察官起訴書認被告係一行為而觸犯上開2罪名
    ，容有誤會，附此敘明。至被告於壓制甲女欲進行強制性交
    過程中，雖導致甲女受有右手肘二處瘀傷之傷害，惟被告既
    係於壓制甲女著手性交、先行猥褻時造成上開傷害，而無其
    他傷害之行為，自難認被告有何傷害之故意，自毋庸另論以
    傷害罪。
三、原判決關於強制猥褻罪部分，認被告該犯行明確予以論罪科
    刑，固非無見，惟本件被告乃係基於強制性交之犯意，以強
    暴之方法對被害人甲女為性交而未遂，原審認被告所犯僅係
    刑法第224條強制猥褻罪，即有未當。被告上訴請求從輕量
    刑，為無理由。然原判決既有上揭可議之處，即屬無可維持
    ，應由本院就原判決關於強制猥褻罪部分，暨定應執行刑部
    分均予以撤銷改判。爰審酌被告為甲女之僱主，竟枉顧甲女
    之信任，利用與其他友人共同外出唱歌歡樂後欠缺交通工具
    返家之機會，將甲女搭載回家，復以提供房間休息為藉口，
    哄騙甲女上樓，待見甲女仍執意返家，即以強暴手段，強拉
    甲女進入房間內欲進行強制性交之目的，造成甲女身心受創
    ，對異性產生不信任感，傷害可謂非微；而被告於原審雖已
    坦承有對甲女為強吻、強摸之行為，但此明顯係被告迫於內
    政部警政署刑事警察局鑑驗書鑑定結果已載明被告之DN A型
    別與在甲女身上採得檢體之DNA-STR型別相符，所不得不之
    認罪（此從被告於96年9月17日原審行準備程序時仍否認犯
    行，待原審於96年9月21日將上揭鑑驗書附卷，並通知辯護
    人閱卷，辯護人於96年10月16日閱卷後，被告於96年10月24
    日於原審行準備程序始坦承犯行），且被告之前曾暗指甲女
    設仙人跳，是為了錢才提出告訴云云，一再否認所有犯行，
    對甲女造成之傷害程度非輕，及被告嗣已與甲女達成和解等
    一切情狀，量處如主文第2項所示之刑，以示懲儆。
四、原判決關於妨害自由罪部分，以被告就此之罪證明確，適用
    刑法第302條第1項、刑法施行法第1條之1規定，並審酌被告
    乙○○犯罪之動機、目的、手段等一切情狀，量處有期徒刑
    4 月，認事用法並無不當，量刑亦屬妥適。被告乙○○上訴
    意旨謂其妨害自由之犯行應與前階段強制猥褻行為予以一次
    評價，不應重覆論罪云云，為無理由，應予駁回。被告乙○
    ○撤銷改判部分與駁回上訴部分，應由本院定其應執行刑如
    主文第4項所示。
五、末查，被告乙○○未曾因故意犯罪，而受有期徒刑以上刑之
    宣告，素行尚稱良好，有臺灣高等法院被告前案紀錄表在卷
    可按，被告於警詢、偵查及原審行準備程序時，雖矢口否認
    犯行，且曾對外為不利於甲女之言詞，其雖有上開不當之言
    行，然被告已與甲女和解簽立悔過書、切結書後，未曾再對
    外為不利於甲女之言詞（此業據甲女於原審證述屬實，見原
    審卷第82頁），足見被告已有所悔悟；而甲女於本院上訴審
    審理時一再表示：本案伊與被告已無條件和解，且被告又有
    小孩要照顧，如果入監服刑，怕對他的小孩不好，所以伊願
    意原諒被告等語（見本院上訴審卷第56頁），參酌被告之妻
    已於96年1月4日死亡，家中尚有1女（83年5月生）、1子（
    87 年9月生）須賴被告養育，此有戶籍謄本在卷可參（見本
    院上訴審卷第10頁），其經此教訓，應知警惕，而無再犯之
    虞，本院認對其所宣告之刑以暫不執行為適當，併予宣告緩
    刑5年，以啟自新。又被告所犯刑法第221條之罪，係同法第
    91條之1第1項所定之罪，本件既對被告宣告緩刑，應依同法
    第93條第1項第1款規定，宣告被告於緩刑期間內付保護管束
    。
據上論斷，應依刑事訴訟法第368條、第369條第1項前段、第364
條、第299條第1項前段，刑法第221條第1項、第2項、第25條第2
項、第51條第5款、第74條第1項第1款、第93條第1項第1款，判
決如主文。
本案經檢察官甲○○到庭執行職務。
中    華    民    國    99    年    8     月    4     日
            刑事第七庭    審判長法  官  林  榮  龍                        
                                法  官  江  錫  麟                        
                                法  官  張  惠  立                        
上列正本證明與原本無異。                                                  
如不服本判決應於收受送達後十日內向本院提出上訴書狀，其未                  
敘述上訴理由者，並得於提起上訴後十日內向本院補提理由書 (                  
均須按他造當事人之人數附繕本)「切勿逕送上級法院」。
                                           
                                書記官  陳  慈  傳      
                                                  
中    華    民    國    99    年    8     月    5     日

附錄：本案論罪科刑法條全文
中華民國刑法第221條
（強制性交罪）
對於男女以強暴、脅迫、恐嚇、催眠術或其他違反其意願之方法
而為性交者，處 3 年以上 10 年以下有期徒刑。
前項之未遂犯罰之。

中華民國刑法第302條
（剝奪他人行動自由罪）
私行拘禁或以其他非法方法，剝奪人之行動自由者，處 5 年以
下有期徒刑、拘役或 3 百元以下罰金。
因而致人於死者，處無期徒刑或 7 年以上有期徒刑，致重傷者
，處 3 年以上 10 年以下有期徒刑。
第 1 項之未遂犯罰之。

司法院資訊處製作；財團法人民間司法改革基金會備份。
